【裁判字號】    97,台上,923
【裁判日期】    970306
【裁判案由】    違反公職人員選舉罷免法
【裁判全文】
最高法院刑事判決              九十七年度台上字第九二三號
上  訴  人  甲○○
            乙○○
共      同
選任辯護人  朱文財律師
上  訴  人  丙○○
選任辯護人  曹宗彝律師
上列上訴人等因違反公職人員選舉罷免法案件，不服台灣高等法
院台中分院中華民國九十六年九月二十日第二審更審判決（九十
六年度選上更(一)字第二二六號，起訴案號：台灣南投地方法院檢
察署九十四年度選偵字第四０、五五、一一九號），提起上訴，
本院判決如下：
    主  文
原判決撤銷，發回台灣高等法院台中分院。
    理  由
本件原判決撤銷第一審諭知上訴人甲○○、乙○○、丙○○無罪
部分之判決，改判論其三人以共同對於有投票權之人，行求不正
利益，而約其投票權為一定之行使罪，各量處有期徒刑捌月，均
減為有期徒刑四月，併諭知易科罰金之折算標準及適當之從刑；
固非無見。
惟查：(一)、被告以外之人於偵查中向檢察官所為之陳述，除顯有
不可信之情況者外，得為證據；被告以外之人於檢察事務官、司
法警察官或司法警察調查中所為之陳述，與審判中不符時，其先
前之陳述具有較可信之特別情況，且為證明犯罪事實存否所必要
者，得為證據，刑事訴訟法第一百五十九條之一第二項、第一百
五十九條之二分別定有明文。所謂「顯有不可信性」、「特別可
信性」，係指陳述是否出於供述者之真意、有無違法取供情事之
信用性而言，故應就偵查或調查筆錄製作之原因、過程及其功能
等加以觀察其信用性，據以判斷該傳聞證據是否有顯不可信或有
特別可信之情況而例外具有「證據能力」，並非對其陳述內容之
「證明力」如何加以論斷，二者不容混淆。原判決謂甲○○就其
參加碧雲宮進香團午餐活動之原因，已在法務部調查局南投縣調
查站（下稱調查站）應訊時供稱：「我會參加是因為丙○○通知
我參加，並藉此機會向參加活動選民拜託支持」等語，同日並向
檢察官陳述其於調查站之陳述實在。嗣於檢察官偵訊中具結仍稱
：其在上開偵訊筆錄所言實在等語。其既已於檢察官偵查中具結
後，對其在調查站應訊所述：「因丙○○通知我參加，並藉機向
參加活動選民拜託支持」等語，表明「實在」，而為其在偵查中
具結後之實質上陳述之一部分，有證據能力。丙○○於檢察官偵
訊時稱：「之前甲○○有打電話給我，問我們廟裡是否要去進香
，他要贊助餐費，所以我才把這個訊息轉達給主委（林衍州）。
他（指甲○○）當時還沒有登記參選，但我知道他有意思要再回
鍋競選鄉長。」「我在餐會時有說：再來最重要喔！『帳仔』（
指甲○○）這回來參選這個鄉長，事情若有他一起來支持，過去
的地方建設真正幫忙，有經驗，造廟和咱大路可以來做……他今
日聽到，這樣撥空過來，希望咱在座各位，能夠大家一起幫忙…
…」。丙○○以證人身分具結後稱：「（問：你上開所述，碧雲
宮在芎林鄉佳香餐廳之餐費，並非由碧雲宮這邊支出，而是由甲
○○支出，是否事實？）是。繳錢是由甲○○他們那邊去繳。」
「（問：上開偵訊筆錄所言是否實在？）實在」等情。然本院前
次發回時已指明甲○○、丙○○、林衍州於調查站調查及檢察官
偵查中之陳述與其三人在事實審審判中以證人之身分具結後之陳
述並不相符合，何者可信，尚待釐清論明。原判決僅說明甲○○
、丙○○前開陳述及共同被告林衍州於調查站調查及檢察官偵查
時之陳述，有證據能力之理由，遽採為上訴人等不利認定之證據
，仍未敘明其取捨判斷之心證理由，有理由不備之違法。(二)、民
國九十六年十一月七日修正公布前公職人員選舉罷免法第九十條
之一第一項之投票行賄罪，乃刑法第一百四十四條之特別規定，
以對於有投票權之人，行求、期約或交付賄賂或其他不正利益，
而約其不行使投票權或為一定之行使者為構成要件，且所謂「約
其」不行使投票權或為一定之行使，以該賄選之意思表示已經到
達有投票權之相對人為必要。又所稱行求、期約、交付，乃階段
行為，於論罪時應依其行為進行之階段，論以該階段之罪名。其
中預備階段，因賄選之意思表示尚未到達有投票權之相對人，固
不發生對方是否允諾之問題；而行求階段，屬於賄選者單方之意
思表示，亦不以有投票權之相對人允諾為必要；至於期約、交付
階段，因該罪為刑法第一百四十三條投票受賄罪之對向犯，則須
以有投票權之相對人有明示或默示受賄之意思，始克相當。若賄
選之意思表示，已到達有投票權之人，但被拒絕時，僅得就其行
求階段之行為，論以行求賄賂罪；必待其賄選之意思表示到達有
投票權之人，且該相對人已明示或默示，而「許以」不行使其投
票權或為一定之行使，兩者之間有對價關係者，始得依其行為之
階段，分別情形論以期約賄賂罪或交付賄賂罪。調查站調查時證
人傅桂英證稱：伊用餐時有哪些人上台致詞，致詞內容均不記得
（見選他卷第一０六頁）；證人謝進財證稱：當天用餐時，有主
任委員林衍州、村長丙○○及前鄉長甲○○上台講話，因伊坐在
後面幾桌，又有重聽，講什麼伊不知道（見選他卷第一一０頁）
；證人潘福田證稱：中餐時，伊有點重聽，當時全程在場但沒聽
其等（上台者）說什麼等語（見選他卷第一三一頁）。如過無訛
，能否謂上訴人等已對各該證人行求賄選，尚非無疑。又其他在
場用餐之人如知係賄選仍繼續接受招待用餐，究係允諾或拒絕上
訴人等之賄選？以上疑竇，攸關上訴人等如成立賄選罪，其行為
階段之認定，原審未予究明釐清，即予判決，其審理猶有未盡。
(三)、公職人員選舉罷免法之投票行賄罪係侵害國家法益之罪，原
判決既認上訴人等以一行為同時對多數有投票權之人行求不正利
益，而約其等投票權為一定之行使，則其等賄選犯行僅侵害一個
國家法益甚明，應論以單純一罪，原判決卻認係觸犯數罪名之想
像競合犯，而依刑法第五十五條規定從一重處斷，有適用法則不
當之違誤。上訴人等上訴意旨分別指摘原判決關於其本人部分不
當，尚非全無理由，應認仍有撤銷原判決發回更審之原因。
據上論結，應依刑事訴訟法第三百九十七條、第四百零一條，判
決如主文。
中    華    民    國  九十七  年    三    月    六    日
                      最高法院刑事第十庭
                          審判長法官  洪  文  章
                                法官  王  居  財
                                法官  郭  毓  洲
                                法官  黃  梅  月
                                法官  邱  同  印
      本件正本證明與原本無異
                                      書  記  官
中    華    民    國  九十七  年    三    月   十一   日
                                                      Ｋ


司法院資訊處製作；財團法人民間司法改革基金會備份。
